臺北高等行政法院判決　　　　　　　　　　　　　　九十二年度訴字第三一三一號
　　　　　　　　　　　　　　　.
　　原　　　告　米老鼠牛排館國.
　　　　　　　　企業有限公司　　　樓
　　代　表　人　甲○○董事）.
　　訴訟代理人　乙○○
　　被　　　告　經濟部智慧財產局
　　代　表　人　蔡練生（局長）
　　訴訟代理人　丙○○
右當事人間因服務標章註冊事件，原告不服經濟部中華民國九十二年五月七日經訴字
第○九二○六二○八五八○號訴願決定，提起行政訴訟，本院判決如左：
    主  文
原告之訴駁回。
訴訟費用由原告負擔。
    事  實
壹、事實概要：
    緣原告前於民國（以下同）九十一年三月十一日以「米老鼠」服務標章（以下簡
    稱系爭服務標章），指定使用於當時商標法施行細則第四十九條所定商品及服務
    分類表第三十五類之食品、飲料零售；冷凍牛肉零售；牛肉零售．．．等服務，
    向被告申請註冊，申請案號第000000000號。案經被告審查，認系爭服
    務標章圖樣與美商．迪士尼企業公司（以下簡稱迪士尼公司）之「米老鼠」著名
    商標相同，有使一般公眾產生混淆誤認之虞，依審定時商標法（以下簡稱商標法
    ）第七十七條準用第三十七條第七款之規定，應不予註冊，於九十二年一月十七
    日以服務標章核駁第三二七九三號審定書予以核駁之處分。原告不服，提起訴願
    ，遭駁回後，遂向本院提起行政訴訟。
貳、兩造聲明：
一、原告聲明：求為判決
１、訴願決定及原處分均撤銷。
２、命被告核准第000000000號「米老鼠」服務標章註冊之申請。
３、訴訟費用由被告負擔。
二、被告聲明：求為判決如主文所示。
、兩造爭點：
    系爭服務標章之申請註冊是否有商標法第七十七條準用第三十七條第七款規定之
    情事？
一、原告陳述：
１、按「服務標章圖樣相同或近似於他人著名之商標或標章，有致公眾混淆誤認之虞
    者，不得申請註冊」，固為商標法第七十七條準用第三十七條第七款所明定，惟
    「所稱著名之商標或標章，指有客觀證據足以認定該商標或標章，已廣為相關事
    業或消費者所普遍認知者」，亦為八十八年九月十五日修正之商標法施行細則第
    三十一條所明示。故所謂著名商標或標章，應指商標或標章於我國境內相當廣泛
    範圍內已為相關公眾所共知者而言。又該條款之適用，除以相同或近似於他人著
    名商標或標章之圖樣申請註冊者外，另要以有致公眾混淆誤認之虞者，始足該當
    適用之。是以，縱使有相同於他人著名商標或標章之圖樣申請註冊，但不致產生
    公眾混淆誤認之情事時，則尚難有上揭法條之適用，合先陳明。
２、「米老鼠」固為迪士尼公司所創作之卡通人物之一，惟其僅係一卡通人物之代稱
    ，有標榜「美國老鼠」之意（因「美國」舊亦有稱為「米國」者）；而其真正的
    外文名字為「MICKEY MOUSE」。惟近來迪士尼公司均以「米奇」（即MICKEY）稱
    呼之，並與另一卡通人物「米妮」（即MINI）互為卡通人物中表彰虛擬之一男一
    女之角色，是以，即便是過去國人習以「米老鼠」三字稱呼該卡通人物，然已因
    迪士尼公司近來一直使用「米奇」之名稱，且從該公司之相關文宣與廣告中也未
    見其主動使用「米老鼠」之相關字樣。職是之故，原告認為「米老鼠」三字，已
    漸失其表彰該卡通人物之合適性。是以，當一般消費者一聽聞「米老鼠」三字時
    ，是否隨之聯想到迪士尼公司所有之上開「米奇」卡通造型人物，容有疑義。
３、原告以「米老鼠」作為系爭服務標章之圖樣，用以表彰原告之上揭指定服務項目
    時，是否亦如被告於原處分書所言：「系爭服務標章圖樣上之『米老鼠』文字，
    與迪士尼公司之『米老鼠』著名商標近似，難謂無致消費者產生混淆誤認之虞．
    ．．，惟標章圖樣之特取部分『米老鼠』仍有前揭法條規定之情事．．．。」云
    云，實亦有疑問。原告謹臚列下述之理由，用以說明被告上述之認定，於認事用
    法上之違誤：
(1)、「米老鼠」三字雖為過去國人對迪士尼公司所創作之擬人化老鼠卡通造型人物名
    稱之代稱，惟事實上迪士尼公司並未將「米老鼠」三字認定為上開卡通人物之正
    確代稱；此觀乎目前迪士尼公司在有關上開卡通人物之卡通影片、卡通造型玩偶
    或其他以該卡通造型圖樣所為之各種文宣廣告，均以「米奇」稱呼之，而非以「
    米老鼠」為其代稱可自明。況且，包括迪士尼公司之前手美商．華特狄斯耐公司
    （以下簡稱華特狄斯耐公司）在內，自始至今從未將「米老鼠」三字當作其表彰
    任何商品之商標或表彰服務之標章，故迪士尼公司並未將「米老鼠」三字，當作
    其所有之商標或標章看待；凡此，亦可從迪士尼公司或其前手華特狄斯耐公司從
    未向被告申請任何之「米老鼠」商標之實際情事可明顯窺知。爰此，迪士尼公司
    本身既未認定「米老鼠」為其所有之商標，則被告竟未深切體察其中之道理，不
    僅平白為他人作嫁，且遽認系爭服務標章有違前揭法條之適用，實對原告相當不
    公平。
(2)、承上所述，迪士尼公司既然未曾使用「米老鼠」為其表彰商品及服務之商標或服
    務標章，亦即在市面上未見迪士尼公司使用「米老鼠」標章之習慣，則原告以「
    米老鼠」作為商標圖樣，向被告申請註冊，而指定使用於上開之商品上時，於實
    際之情形而言，理應不致讓一般消費者產生混淆誤認之情事。故被告不察此等實
    情，於認定事實上即有疏漏。
(3)、前揭商標法第七十七條準用第三十七條第七款適用上之一構成要件為「服務標章
    圖樣相同或近似於他人著名之『商標』或『標章』」，要以他人之「商標」或「
    標章」為標的；反觀，本件被告所據以核駁之「米老鼠」者，實為國人舊時對卡
    通造型人物代稱，而該代稱時至今日根本不為其所有之迪士尼公司所使用，甚至
    更不曾經該公司當作商標或章使用之，已如前述；既然非屬該公司所認定之卡通
    人物代稱，亦非屬該公司所使用之商標或標章，則「米老鼠」三字對迪士尼公司
    而言，實非屬商標概念，之於一般消費者而言，當然亦非屬商標概念，其事理至
    為明確。爰此，「米老鼠」三字既非一商標概念，則當然非上開法條構成要件上
    之「商標」或「標章」要素。是以，被告未辨明「代稱」與「商標」之分野，而
    遽以上開法條予以適用，此於認事用法上洵屬違誤，實有糾正之必要。
(4)、在八十二年十二月二十二日修正前之商標法第三十七條第一項第七款規定：「商
    標圖樣相同或近似他人著名標章，使用於同一或同類商品者，不得申請註冊。」
    該舊法之規定，亦以他人之著名商標或標章為其審查標的，且在適用上只要以所
    申請註冊之商標相同或近似於他人著名標章為唯一之構成要件，不若上開現行商
    標法有關著名商標之保護規定中，仍另需要以「有致公眾混淆誤認之虞」為要件
    。是以，上開舊法有關著名商標保護之規定，其適用上較現行法寬鬆。今查，在
    上開舊法適用期間，原告發現有：註冊第一三九○五號「米老鼠」標章（專用期
    間：七十三年十月一日至八十三年九月三十日），及註冊第四二九九八號「米老
    鼠」標章（專用期間：七十九年二月一日至八十九年一月三十一日），上揭二註
    冊標章，既然在舊法時期適用較寬鬆之條件下（即不需要「有致公眾混淆誤認之
    虞」），仍能經被告之前身中央標準局核准註冊，且兩案前後相接約達十六年之
    久，則何以在今日現行法採較嚴謹之條件下（即仍需要考慮「有致公眾混淆誤認
    之虞」），卻反遭被告予以核駁？於此，被告未能確實述明理由，且其前後不一
    之審查認定，誠亦讓原告不能甘服。
(5)、同為迪士尼公司前身華特狄斯耐公司所創用之「唐老鴨」卡通人物，核其知名度
    實不下於本件據爭之「米老鼠」，惟原告亦查出有經被告核准註冊第一○六五七
    六號「唐老鴨」標章（專用期間：八十六年八月十六日至九十六年八月十五日）
    ，目前仍屬有效存在者。而迪士尼公司對「唐老鴨」三字，其態度與對待「米老
    鼠」三字之情形實如出一輒；均非正式地認為該卡通人物之代稱，亦從未將之視
    為一商標或標章之使用，被告因而核准上開案件，否則，若如本件審查之嚴格角
    度而言，早經核駁矣。職是之故，本件系爭服務標章「米老鼠」遵此審查原則而
    言，亦應獲准註冊才是。被告未能詳察本案與上述「唐老鴨」乙案之案情相同，
    實有違行政處分之平等原則，其理甚明。
(6)、原告之負責人甲○○從事餐飲服務事業已逾十年，於五年多前有鑑於國內有關西
    餐牛排館雖充斥於坊間，但總給予一般消費者良莠不齊之感，若非價格高檔致一
    般消費者聞之卻步，而實際上已成為社會名流或作為炫耀經濟能力者所出入之場
    所；即是標榜消費低廉，但餐廳硬體設備不良或飲食衛生環境不佳之窘境。是以
    ，甲○○即於桃園縣中壢市位於中原大學斜對面（即原告目前之營業現址）開設
    第一家「米老鼠牛排館」，從事經營西餐牛排館之服務業務。因店面裝潢高雅舒
    適，故以平價兼中高價位之經營模式開展事業。一方面用以平價但品質衛生兼顧
    之餐點加惠予當地中原大學城之學生及附近居民、上班族，另方面以中高價位且
    品質更優良精緻之牛排西餐等高級餐飲服務，提供給予喜好鮮美口味而品質精緻
    之饕客享用。因經營方向正確且飲食環境高雅，加上原告透過各種媒體不斷地廣
    告宣傳，如：中國時報、廣告宣傳車、及散發海報及廣告 DM 等，如此「米老鼠
    牛排館」時至今日，已創造出良好之聲譽及相當之口碑。而原告經營至今，除前
    開之中原大學旁之總店外，目前已陸續開有桃園內壢分店、龜山分店、龍潭分店
    及台北松山分店，是以，原告所經營之「米老鼠牛排館」予台北及大桃園地區之
    消費者心目中，勢已建立起良好之企業形象，並留下深刻的品牌信譽，實已無庸
    置疑。又本件系爭服務標章圖樣「米老鼠牛排館」，實係原告公司名稱之特取部
    分，而國內一般廠商或公司，將公司名稱之特取部分與其用以表彰其所提供之服
    務取名一致之情形，可謂相當普遍，且不論公司或企業規模大小，該等情形實在
    不勝枚舉。是以，原告所有之「米老鼠牛排館」標章，既已在一般消費者心目中
    留下相當深刻之品牌印象與認識，兼之與原告形象相結合之結果，因此，本件系
    爭服務標章「米老鼠」所標榜之餐飲，應不致使一般公眾對其商品之來源或產製
    主體產生混淆誤認之虞。而本件系爭服務標章圖樣「米老鼠」雖是指定使用於「
    食品飲料零售、冷凍牛肉零售、牛肉零售、魚排零售、冷凍豬肉零售、豬肉零售
    、家禽肉零售、家畜肉零售」等營業服務，然該等營業服務仍屬原告提供餐飲服
    務業務時，常相伴隨之營業服務，且原告為拓展西餐牛排館之業務，日前已接受
    外界之陸續加盟，而本件系爭服務標章所指定之上開服務項目，正是原告目前所
    提供給消費者作為餐飲服務業務外之另一重要服務業務，甚至亦是往來過路客或
    在原告餐飲店裡接受餐飲服務之消費者所欲加以選購者。既然目前一般消費者對
    「米老鼠」所表彰之服務內容，不致與迪士尼公司主體產生混淆誤認，則常伴隨
    於原告餐飲業一同發生之上開各肉品材料之零售服務，其購買人亦僅為原告之所
    有加盟業者或往來過路客及在原告餐飲店內接受服務之客人，既已知悉「米老鼠
    」餐飲店而加以選購，此時，更不會有被告所認定：「難謂無致使消費者產生混
    淆誤認之虞」之情事。
４、綜上析陳，被告所據以適用之商標法第七十七條準用第三十七條第七款規定，其
    適用要件，除要以所申請之服務標章圖樣相同或近似於他人之著名「商標」或「
    標章」之外，更要以有造成公眾混淆誤認之虞之情事時，始該當適用。今「米老
    鼠」三字對迪士尼公司而言，頂多是一個卡通造型人物之代稱，甚至迪士尼公司
    本身亦不正式認同該代稱，而另以「米奇」稱呼之；既然「米老鼠」三字實為一
    非正式之代稱而非商標，則即使本件原告所有之上開系爭服務標章圖樣「米老鼠
    」，與上開迪士尼公司卡通人物代稱「米老鼠」三字近似，然終非屬商標或標章
    之法律概念，故系爭服務標章圖樣應無上揭法條規定之適用。又原告之負責人甲
    ○○所經營之「米老鼠牛排館」西餐牛排館服務，迄今已逾五年多，而且包括中
    壢中原大學旁之總店在內，連同桃園及台北之各加盟店，至今亦有多家；期間透
    過原告之於報章媒體之大量廣告與宣傳，加以上開各店面標章之充當活動招牌而
    提供消費者餐飲服務之結果，已使一般消費者認識原告所有之標章及所表彰之服
    務。另因本件系爭服務標章圖樣與原告公司名稱之特取部分完全相同，故一般消
    費者顯已將本件系爭服務標章圖樣與原告主體產生聯想與結合而不致與迪士尼公
    司產生混淆之情形。另本件系爭服務標章圖樣所指定之各種肉品零售服務，與原
    告上開「米老鼠牛排館」餐飲服務常相伴而生，且該等零售服務所提供之各種肉
    品，亦均為原告上開「米老鼠牛排館」餐飲服務所提供給客人用餐時所必須之材
    料商品，故餐飲服務與本件系爭服務標章所指定之營業服務，實具有相當之關聯
    性，又上開該等指定服務所提供之各種肉品，亦係原告目前為保持各加盟店餐飲
    服務品質而販售給加盟店之材料商品，故行銷管道也僅存在於原告與各加盟店之
    間（即使是一般之往來過路客或到原告餐飲店內尋求服務之消費者，也因明確知
    悉原告之實際身分），職是之故，本件系爭服務標章應無致公眾產生混淆誤認之
    虞，其理臻至明確。惟被告不查，而遽以認定本件系爭服務標章有違商標法第七
    十七條準用第三十七條第七款之規定，核其認事用法顯有違誤，爰請判決如原告
    訴之聲明。
二、被告陳述：
１、按商標法第七十七條準用同法第三十七條第七款規定：相同或近似於他人著名之
    商標或標章，有致公眾混淆誤認之虞者，不得申請註冊。又同法施行細則第三十
    一條第一項規定：「本法第三十七條第七款所稱著名之商標或標章，指有客觀證
    據足以認定該商標或標章已廣為相關事業或消費者所普遍認知者」。
２、本件原告申請註冊之「米老鼠」，係為單純之中文印刷體「米老鼠」所組成，與
    迪士尼公司之「米老鼠」著名商標完全相同，有致消費者產生混淆誤認之虞，故
    被告依法核駁之。原告以「米老鼠」三字為過去國人對迪士尼公司所創作之擬人
    化老鼠卡通造型人物名稱之代稱，迪士尼公司未將「米老鼠」三字認定為上開卡
    通人物之正確代稱，又迪士尼公司於文宣廣告上均以「米奇」稱呼，而非「米老
    鼠」，且未以「米老鼠」文字，向被告申請商標或服務標章註冊，「米老鼠」三
    字對迪士尼公司而言，非屬商標概念等云云。正如原告所述「米老鼠」三字為迪
    士尼公司所創作之擬人化老鼠卡通造型人物名稱之代稱，又「米老鼠」卡通人物
    之卡通影片廣泛發行於世界各地，並製成相關周邊商品販售，「米老鼠」商標顯
    已為國內消費者所熟知，核屬著名商標無疑。而著名商標之維護係世界之趨勢，
    故著名商標不以在我國註冊為要件。事實上自五十九年起，迪士尼公司之前身華
    特迪斯耐公司即以商標名稱「米老鼠及圖MICKEY MOUSE & Device 」申請商標註
    冊，此有商標註冊簿影本附卷可稽，又一般消費者對「米老鼠」之認知，係對迪
    士尼公司所創作之著名擬人化老鼠卡通造型人物「MICKEY MOUSE」之中文稱呼，
    縱使迪士尼公司以「米奇」使用於廣告文  宣上，但消費者仍會對「米老鼠」與
    迪士尼公司產生聯想，由此可將「米老鼠」與「迪士尼」二項進行網路搜尋，可
    得五千一百五十項，是原告以未經設計之中文印刷體「米老鼠」作為標章圖樣，
    向被告申請註冊，自會使一般消費大眾產生混淆誤認。
３、原告以「米老鼠」作為標章，指定使用於「食品、飲料零售；冷凍牛肉零售；牛
    肉零售；魚排零售：冷凍豬肉零售；豬肉零售：家禽肉、家畜肉零售」等服務，
    以迪士尼公司「米老鼠」商標之著名程度及國內消費者對其認識程度，系爭服務
    標章之申請註冊難謂無致消費者對其服務之來源或提供主體產生混淆誤認之虞者
    ，不因原告已有以中文「米老鼠」為名開設牛排館餐廳之事實，而謂無首揭法條
    規定之適用。
４、原告以被告曾核准註冊第一三九○五號、註冊第四二九九八號「米老鼠」服務標
    章及第一○六五七六號「唐老鴨及圖」服務標章等案例，認為有審查不一致之情
    事，有違平等原則。惟原告所舉之「米老鼠」服務標章或被評定其註冊為無效，
    或因專用權屆滿而失效，而「唐老鴨及圖」標章圖樣核與系爭服務標章案圖樣有
    別，屬另案妥適之範疇，依商標審查個案拘束原則，尚不得比附援引，執為系爭
    服務標章應准註冊之論據。另公司名稱之核准與商標之申請為不同之法律規範，
    商標之申請須符合商標法之規定，與是否為其公司名稱無涉，因原告申請註冊之
    「米老鼠」，違反商標法第七十七條準用同法第三十七條第七款規定，是被告依
    法核駁其註冊之申請，並無不合，爰請判決如被告答辯之聲明。
    理  由
一、按服務標章圖樣相同或近似於他人著名之商標或標章，有致公眾混淆誤認之虞者
    ，不得申請註冊，為商標法第七十七條準用第三十七條第七款所明定。而服務標
    章是否近似，應以具有普通知識經驗之消費者，於消費時施以普通所用之注意，
    有無混同誤認之虞判斷之，同法施行細則第五十條準用第十五條第一項定有明文
    。又所稱著名商標或標章，係指有客觀證據足以認定該商標或標章已廣為相關事
    業或消費者所普遍認知者，復為同法施行細則第三十一條第一項所明定。
二、被告略以，本件「米老鼠」服務標章圖樣上之「米老鼠」文字，與迪士尼公司之
    「米老鼠」著名商標完全相同，有使一般公眾產生混淆誤認之虞，乃為其註冊申
    請應予核駁之處分。原告不服，循序提起訴願及本件行政訴訟。
三、原告於本件行政訴訟中訴稱，「米老鼠」係一卡通人物之代稱，且過去國人雖習
    以「米老鼠」稱呼該卡通人物，惟近來迪士尼公司均以「米奇」稱之，該公司相
    關文宣與廣告中未見其使用「米老鼠」之相關字樣，甚至迪士尼公司之前手華特
    狄斯耐公司自始從未以「米老鼠」作為其表彰任何商品、服務之商標或標章，則
    「米老鼠」三字對迪士尼公司而言，非屬商標之概念，被告並未辨明其間之分野
    。再者，系爭服務標章圖樣上之中文「米老鼠」為原告公司名稱之特取部分，其
    經營「米老鼠牛排館」迄今已有五家加盟店，期間經報章媒體廣告宣傳，在臺北
    及大桃園地區已建立良好之企業形象及信譽。另系爭服務標章指定使用於食品、
    飲料零售；冷凍牛肉零售；牛肉零售．．．等服務內容，係原告提供予加盟業者
    作為餐飲服務業務上所必要之料理材料，及往來過客或原告餐飲店內接受餐飲服
    務之消費者所欲加以選購者，應不致有使消費者對其服務來源或主體與迪士尼公
    司產生混淆誤認之虞。是被告認系爭服務標章之申請註冊有商標法第七十七條準
    用第三十七條第七款規定之情事，認事用法顯有違誤云云。惟查：
１、一般國內消費者對中文「米老鼠」三字之認知，係對該著名卡通人物昔時之稱謂
    ，且廣為人知，則消費者聞得「米老鼠」三字即可輕易與迪士尼公司之「MICKE-
    Y MOUSE」， 又稱為「米奇」、「米妮」之著名擬人化卡通人物產生聯想，故「
    米老鼠」觀念上可謂與其相當。又迪士尼公司之前手自六十年起以該卡通人物造
    形及外文「MICKEY MOUSE」於我國取得註冊第四四六八九、四四八二三、四四八
    三二號．．．等多件商標，指定使用於冠帽、書籍、圖書照片、電影片、筆、玩
    具等多類商品，鑑於「MICKEY MOUSE」卡通人物之卡通影片廣泛發行於世界各地
    ，並製成相關週邊商品販售，「MICKEY MOUSE」商標顯已為國內消費者所熟知，
    核屬著名商標無疑。系爭服務標章圖樣上之中文「米老鼠」既與該等商標之圖形
    及文字觀念相同，自屬構成近似。且系爭服務標章係指定使用於食品、飲料零售
    ；冷凍牛肉零售；牛肉零售．．．等服務，與前開商標所指定使用之冠帽、書籍
    、圖書照片、電影片、筆、玩具等商品，雖不無差異，惟以迪士尼公司「MICKE-
    Y MOUSE」 商標之著名程度及國內消費者對其認識程度，系爭服務標章之申請註
    冊難謂無致消費者對其服務之來源或提供主體產生混淆誤認之虞，不因原告已有
    以中文「米老鼠」為名開設牛排館餐廳之事實，而謂無首揭法條規定之適用，原
    告所訴核無足採。
２、原告所舉註冊第一三九○五號、第四二九九八號「米老鼠」服務標章及註冊第一
    ○六五七六號「唐老鴨及圖」服務標章等案例，查該等服務標章或因專用期間屆
    滿而失效，或被評定其註冊為無效，而「唐老鴨」商標圖樣與系爭服務標章圖樣
    有別，屬另案是否妥適之範疇，依商標審查個案拘束原則，自不得相提並論，執
    為系爭服務標章亦應准予註冊之論據。
四、綜上所述，原告之陳詞均不可採，則被告認系爭服務標章之申請註冊有商標法第
    七十七條準用第三十七條第七款規定之情事，所為系爭服務標章之註冊申請，經
    審查，應予核駁之處分，揆諸首揭規定，並無違誤，訴願決定予以維持，亦無不
    合。原告徒執前詞，訴請撤銷訴願決定及原處分，並命被告核准第000000
    000號「米老鼠」服務標章註冊之申請，均無理由，應予駁回。
五、本件事證已臻明確，兩造其餘攻擊防禦方法與本件判決結果不生影響，故不逐一
    論述，併此敘明。
據上論結，本件原告之訴為無理由，爰依行政訴訟法第九十八條第三項前段判決如主
文。
中    華    民    國      九十三      年      八      月      十八      日
                              臺 北 高 等 行 政 法 院 第 一 庭
                                    審 判 長 法    官 徐瑞晃
                                             法    官 李得灶
                                             法    官 吳慧娟
右為正本係照原本作成。
如不服本判決，應於送達後二十日內，向本院提出上訴狀並表明上訴理由，如於本判
決宣示後送達前提起上訴者，應於判決送達後二十日內補提上訴理由書（須按他造人
數附繕本）。
中    華    民    國      九十三      年      八      月      十八      日
                                             書 記 官 劉道文
